臺灣臺東地方法院刑事判決　　　　　　　 95年度訴字第182號
公　訴　人　臺灣臺東地方法院檢察署檢察官
被　　　告　乙○○
　　　　　　丁○○
上　二　人
指定辯護人　本院公設辯護人　甲○○
被　　　告　丙○○
　　　　　　己○○
上　二　人
選任辯護人　戊○○律師
上列被告等因違反槍砲彈藥刀械管制條例等案件，經檢察官提起
公訴（95年度偵字第774號），本院判決如下：
    主  文
乙○○、丁○○共同未經許可，持有土造霰彈獵槍，各處有期徒
刑壹年柒月，均併科罰金新臺幣肆拾伍萬元，罰金如易服勞役，
均以罰金總額與陸個月之日數比例折算，均緩刑伍年；扣案之土
造霰彈獵槍壹把 (槍枝管制編號0000000000號)、制式霰彈拾伍
顆、改造霰彈貳拾參顆、番刀參把、蓄電瓶及頭燈各壹個、藍色
帆布袋壹只、黑色霹靂包壹只、臺灣長鬃山羊屍體參隻、臺灣水
鹿屍體壹隻沒收之。
丙○○共同未經許可，持有土造霰彈獵槍，累犯，處有期徒刑參
年肆月，併科罰金新臺幣參拾萬元，罰金如易服勞役，以罰金總
額與陸個月之日數比例折算；扣案之土造霰彈獵槍壹把 (槍枝管
制編號0000000000號)、制式霰彈拾伍顆、改造霰彈貳拾參顆、
番刀參把、蓄電瓶及頭燈各壹個、藍色帆布袋壹只、黑色霹靂包
壹只、臺灣長鬃山羊屍體參隻、臺灣水鹿屍體壹隻沒收之。
己○○共同未經許可，持有土造霰彈獵槍，處有期徒刑參年壹月
，併科罰金新臺幣參拾萬元，罰金如易服勞役，以罰金總額與陸
個月之日數比例折算；扣案之土造霰彈獵槍壹把 (槍枝管制編號
0000000000號)、制式霰彈拾伍顆、改造霰彈貳拾參顆、番刀參
把、蓄電瓶及頭燈各壹個、藍色帆布袋壹只、黑色霹靂包壹只、
臺灣長鬃山羊屍體參隻、臺灣水鹿屍體壹隻沒收之。
    事  實
一、丙○○前曾因違反槍砲彈藥刀械管制條例案件，經臺灣高等
    法院花蓮分院於民國90年9月27日以90年度上訴字第139號判
    處有期徒刑1年，於91年10月26日縮刑期滿執行完畢，猶不
    知警惕，緣乙○○為布農族原住民，於95年1月22日上午9時
    許，在臺東縣延平鄉○○村○○路6公里處山區林道旁拾獲
    具殺傷力之土造霰彈獵槍乙把及制式、土造霰彈計48顆，竟
    意圖為自己不法之所有，將上開槍、彈侵占入己，以作為獵
    捕野生動物之用。嗣於同年2月24日晚間，攜帶上開槍、彈
    ，及其所有番刀1把 (非屬槍砲彈藥刀械管制條例所指之刀
    械)，與布農族原住民友人丁○○，持其所有番刀2把 (非屬
    槍砲彈藥刀械管制條例所指之刀械)，夥同丙○○、己○○
    等4人，由丙○○駕駛其所有車號7S-4631號白色自小客車，
    前往行政院農業委員會林務局臺東林區管理處 (下稱臺東林
    管處)管理之延平事業區第20林班地約25公里處，4人明知臺
    灣長鬃山羊、臺灣水鹿業經行政院農業委員會列為應予保育
    之珍貴稀有野生動物，非於族群量逾越環境容許量，或經主
    管機關許可供學術研究或教育目的，不得予以獵捕、宰殺，
    竟共同基於意圖非法獵捕、宰殺保育類野生動物之犯意，在
    該地區接續獵捕野生動物。共獵得珍貴稀有未逾越環境容許
    量且未經主管機關許可供學術研究或教育目的之保育類野生
    動物臺灣長鬃山羊3隻、臺灣水鹿1隻，一般類野生動物大鼯
    鼠1隻得手，再以所攜番刀，宰殺並取出獵物內臟後搬運上
    車，於翌 (25)日凌晨5時50分許，行抵上開林道約3公里處
    為預伏之員警當場查獲，並扣得土造獵槍1把、制式霰彈15
    顆、改造霰彈25顆、番刀3把、蓄電瓶及頭燈各1個、藍色帆
    布袋1只、黑色霹靂包1只、臺灣長鬃山羊屍體3隻、臺灣水
    鹿屍體1隻及大鼯鼠屍體1隻。
二、案經臺東縣警察局臺東分局移請臺灣臺東地方法院檢察署檢
    察官偵查起訴。
    理  由
壹、程序方面:
一、按被告以外之人於審判外之陳述，雖不符刑事訴訟法第159
    條之1至第159條之4之規定，但經當事人於審判程序同意作
    為證據，法院審酌該言詞陳述或書面陳述作成時之情況，認
    為適當者，亦得為證據。當事人、代理人或辯護人於法院調
    查證據時，知有同法第159條第1項不得為證據之情形，而未
    於言詞辯論終結前聲明異議者，視為有前項之同意，同法第
    159條之5規定甚明。查被告與辯護人於本院準備程序中，就
    本案卷內其他證據資料之證據能力均表示無意見而不爭執，
    且迄於言詞辯論終結前，亦未就本院所調查之其他卷附證據
    主張有不得作為證據之情形，是本案卷內其他證據資料均得
    作為本案證據，且經本院審酌後，認下述證據並無違法取證
    或證據力明顯偏低之情形，以資為證據並無不當，揆諸刑事
    訴訟法第159條之5規定意旨，均有證據能力。
二、再查卷附之內政部警政署刑事警察局95年6月2日刑鑑字第09
    50034381號槍彈鑑定書1份，係該局依檢察機關概括授權囑
    託執行鑑定職務所出具之書面鑑定報告，依刑事訴訟法第15
    9條第1項及同法第208條第1項準用同法第206條第1項之規定
    ，為傳聞法則之例外，得作為證據。
貳、實體方面:
一、訊據被告乙○○對於前揭侵占遺失物、未經許可持有具殺傷
    力之土造獵槍及子彈、未經許可，非法獵捕、宰殺保育類野
    生動物之犯罪事實於警詢、偵查中及本院審理時均坦承不諱
    ；被告丁○○亦對上揭未經許可持有具殺傷力之土造獵槍及
    子彈、未經許可，非法獵捕、宰殺保育類野生動物之犯罪事
    實於警詢、偵查中及本院審理時均坦白承認。核與證人即查
    獲之員警龔昭慶、庚○○於偵查中證述之情節相符，復有臺
    東縣政府查獲非法獵捕野生動物活體、屍體證物領據 (見警
    卷第38頁)、臺東林管處查獲林政案件會勘紀錄 (見警卷第3
    7頁)、現場跡證蒐集紀錄清單 (見警卷第36頁)、臺東林管
    處延平事業區第17-22林班地形圖 (見警卷第39頁)、內政部
    警政署刑事警察局95年6月2日刑鑑字第0950034381號槍彈鑑
    定書 (見偵卷第78頁至第81頁)、行政院農業委員會特有生
    物研究保育中心保育資訊專欄網站保育類野生動物名錄列印
    單 (見核交偵卷第3頁)、財團法人臺灣環境資訊協會環境資
    訊中心網站有關臺灣長鬃山羊、臺灣水鹿資料 (見偵卷第25
    頁至第44頁)及及刑案現場照片30幀 (見偵卷第46頁至第60
    頁)附卷可稽，並有扣案之土造獵槍1把 (槍枝管制編號:000
    0000000號)、制式霰彈15顆、改造霰彈25顆、番刀3把、蓄
    電瓶及頭燈各1個、藍色帆布袋1只、黑色霹靂包1只、臺灣
    長鬃山羊屍體3隻、臺灣水鹿屍體1隻及大鼯鼠屍體1隻可證
    ，被告乙○○、丁○○上開自白核與事實相符，本件事證明
    確，被告乙○○、丁○○前揭犯行堪予認定。
二、被告丙○○、己○○則矢口否認有前揭未經許可持有具殺傷
    力之土造獵槍及子彈、未經許可，非法獵捕、宰殺保育類野
    生動物之犯行，被告丙○○辯稱: 乙○○於95年2月23日邀
    其於翌 (24)日晚上去山上載她，事先不知乙○○與邱武勇
    攜槍至山區打獵乙事云云，被告己○○亦辯稱: 係受丙○○
    之邀，同乘自小客車去山上接朋友，不知有打獵乙事云云，
    辯護人為渠等辯護稱: 被告丙○○領有殘障手冊，被告己○○罹有肺疾，無法負荷打獵等之山林活動，再扣案之頭燈僅
    有1個，無法提供4人於深夜的山林中使用，警員龔昭慶、庚○○僅能證明於延平鄉○○村○○路3公里處埋伏查獲被告4
    人同乘1車下山，尚不足以證明被告丙○○、己○○事先知
    情且參與犯行之事實云云，經查:
(一)證人即森林警察隊員警庚○○於本院審理時證稱: 「 (問:
    請陳述當時查獲的過程?) 當時巡邏勤務為關山線，在巡視
    的過程中，因為山區有下雨，然後就發現有輪胎的痕跡，巡
    邏到20林班地的時候，就發現有吉普車，前往25公里處聽到
    有槍聲，當時因為人力不足，就請臺東分隊支援，等到警力
    支援到達之後，我們就到山區埋伏，然後到3公里處才將在
    庭被告查獲逮捕。」、「 (問: 你發現有輪胎痕的時候其時
    間為何?) 那時大約是在晚上的10點多。」、「 (問: 輪胎
    痕是延續了多長才看到吉普車?) 因為這段路當中有水泥有
    泥巴，大約在16公里之後，才看到吉普車，而且在當時我們
    研判是新的輪胎痕跡。」、「 (問: 你們到吉普車那裡的時
    候有做了哪些事情?) 到了之後，我們就停車，然後往車內
    觀察一下，然後在車內的右前座有發現子彈。」、「 (問:
    子彈跟你們查獲的子彈是屬於在哪一個地方查獲的?) 跟在
    草叢查獲的子彈是一樣的。」、「 (問: 你們當時聽到幾聲
    的槍聲?) 大概4、5聲。」、「 (問: 當時吉普車上是否有
    人?) 沒有。」、「 (問: 當時你們是否有去找那些人?) 沒
    有。當時我們是有向前走，車子行到25公里的地方，因為坍
    方車子無法往前行，所以才用步行的，後來走到林道25.5公
    里處，因為聽到槍聲及看到燈光，然而從開車到步行的地方
    ，並沒有看到任何人，所以我們只好步行往回走下山。」、
    「 (問: 你聽到槍聲及看到燈光你如何處理?) 當時因為我
    們人力不足，所以我們就把車子開下山，並聯絡我們本部請
    求支援。」、「 (問: 你們幾點的時候，守候在3公里的地
    方?)25 日凌晨3點左右。」、「 (問: 你們在3公里的地方
    等到誰?) 當時由丙○○開山上那台吉普車，車內有丁○○
    、乙○○、己○○及車上保育類的動物以及使用的工具、槍
    枝、番刀、照明燈。」、「 (問: 當時你們如何叫上述這些
    人下車?) 當時我們在3公里處看到他們的時候，他們有倒車
    大約100到15 0公尺，然後我們就往前追，後來因為他們的
    車子卡住，我們就表示我們是警察人員，並喝令叫他們不要
    動，當時我們是配合臺東分局，所以我們只有作戒護的工作
    ，至於蒐證的工作，則交由臺東分局來進行蒐證。」、「(
    問: 你是否知道他們為何倒車?) 當時被告看到我們之後，
    就馬上倒車，然後其情形就詳如上述所言。」、「 (問: 當
    時被告他們倒車的速度約有多快?) 時速不清楚，然依經驗
    判斷應該算快。」、「 (問: 等到你看到的時候被告的車子
    是不是就已經卡在山坡上?) 是的。」等語 (見本院96年1
    月3日審判筆錄第6頁至第8頁)，核與證人在偵查中證稱: 「
    晚上11時左右發現白色吉普車停在那邊，在車上發現彈殼，
    車上無人，我們再往前走不到500公尺，在走時發現前面有
    燈光，我們蹲下來，隔5分鐘聽到對面山區傳來槍聲，對面
    山區繞過山溝約需6公里，我們警力不足，就請臺東分局支
    援，他們來了我們就上去埋伏。」等語 (見偵卷第73頁)相
    符，經本院訊以: 「 (提示筆錄並問: 你在偵查中的證述，
    有提到你有去看被告所駕駛的吉普車並在車上有看到子彈，
    然後車上沒有人是不是?) 是的。當時我所看到的都是實彈
    ，就是子彈，至於數量我不清楚，因為當時是零零落落，所
    以我不清楚。」、「 (提示筆錄並問: 為何於上述偵查筆錄
    的記載說你看到的是彈殼?) 我記得當初我應該講的是子彈
    ，子彈跟彈殼是不一樣的。」等語 (見本院上開審判筆錄第
    11 頁)，亦核與證人於偵查中之證述: 「我們追他們，他們
    車子卡在山坡上，我們上前就查獲他們，查獲時4人都在車
    上，請他們下車蹲在草叢，清查後，請他們上車時，就發現
    草叢有霰彈，是實彈。」等語 (見偵卷第74頁)相符，是證
    人於2月24日晚間10點多時，於延平鄉○○村○○路發現輪
    胎痕跡後，循線至該路25公里處，看到被告丙○○所有之車
    號7S-4631號白色吉普車停在該處，車上無人且留有霰彈，
    再往前走約500公尺，就發現前面有燈光，對面山區傳來槍
    聲，由林道到對面山區需繞過山溝約6公里距離，證人因警
    力不足，遂下山請求支援，於援軍抵達後，約25日凌晨3點
    左右，在林班路3公里處埋伏守候，終於5時50分許查獲被告
    等4人，被告丙○○猶欲倒車逃逸，因車子卡在山坡而未得
    逞，並當場查獲槍、彈、保育類動物等情，堪信為真實。
(二)證人即警員龔昭慶於偵查中亦證稱: 「森林警察打電話給我
    們表示在延平山區有聽到槍聲，他們聽到4、5槍，要我們派
    員共同追查，我們到鹿鳴橋 (即林班路3公里處)約凌晨2點
    多，我們在路口埋伏，快天亮他們下來，森林警察對我們表
    示就是他們。」、「森林警察庚○○表示那部車11點就上去
    ，他們執行巡邏有聽到槍聲，有去追查，因警力不足，要我
    們支援。」、「2點到5點間無其他車輛上山，攔下他們時，
    丙○○開車，己○○坐在丙○○旁邊，女的坐後面，我們攔
    阻時，丙○○有倒車，槍在駕駛座後面腳踏板，在邱的腳下
    ，子彈在丙○○腳下，用霹靂包裝起來，另外1包紅色塑膠
    袋裝霰彈，掉在車子左後方地上，槍有槍套。」等語 (見偵
    卷第65頁至第67頁)，可認森林警察隊警員庚○○於山上查
    知被告等4人上開犯行後，即電請臺東分局警員龔昭慶等人
    支援，渠等於25日凌晨2時多許即到達林班路3公里處鹿鳴橋
    附近埋伏，至清晨5時50分許查獲被告間，並無其他車輛上
    下山等情，堪可採信。
(三)被告丙○○先於警詢時供稱: 「我於95年2月24日19時許從
    家中開車出發至延平林道25公里處，時間應該是晚上20、21
    時。」等語 (見警卷第20頁)，後於偵查中再供稱: 「7點多
    自紅葉出發，約在11點多到那邊，2點多下山，我們在那邊
    等乙○○，她們去的地點在山谷，聽不到槍聲，我們約在林
    道25公里處等。」等語 (見偵卷第67頁至第68頁)，嗣於本
    院審理時再證稱: 「 (問: 你當天要去載她的時候，你是幾
    點出發?) 應該是晚上7點多。」、「 (問: 跟你一起上山的
    人有何人?) 己○○。」、「 (問: 己○○為何會在車上?)
    因為那天下午我在果園，他去找我說要看生薑的種，然後我
    們就在我家裡吃飯，吃飽飯之後我就請求他能不能陪我上山
    去接人一下，己○○就回答說反正他也沒有工作作，所以就
    陪我上去走走也好。」、「 (問: 你跟乙○○是約定在何處
    會合?) 林道25公里處。」、「 (問: 你當時幾點鐘到達25
    公里處?) 因為我沒有戴錶所以沒有辦法可以確定，不過應
    該是在10點鐘過後。」等語 (見本院96年2月9日審判筆錄第
    36頁至第37頁)；參以證人乙○○於本院審理時證稱: 「我
    跟他講說晚上大約11點的時候，到山上來載我。」等語 (見
    本院上開審判筆錄第11頁)及被告丁○○於警詢時供稱: 丙○○、己○○是在25日凌晨1至3時間開車來載我們等語 (見
    警卷第12頁)，可認被告丙○○和被告己○○係於95年2月24
    日晚10、11時間駕車抵達延平林道25公里處，翌日凌晨2點
    多下山，在延平山區停留約4小時。
(四)被告己○○於警詢時供稱: 「我們到達現場時，就看見了乙○○及丁○○2人及他們獵捕的3隻長鬃山羊、1隻臺灣水鹿
    、1隻飛鼠。」等語 (見警卷第24頁)，核與被告丙○○於本
    院審理時證稱: 「 (問: 到達的時候，當時乙○○是不是已
    經就在25公里處?) 沒有。」、「 (問: 你們當時在現場作
    何事?) 當時我們在車頭裡面坐著，後來因為己○○一直喘
    ，所以我就帶他到河溝底下可以避風的地方取暖。」、「(
    問: 你什麼時候看到乙○○他們?) 也是在25公里那裡。我
    們上來之後，也還沒有看到乙○○，是等一下子才看到的。
    」、「 (問: 你去到山上沒有約定時間，你只知道25公里處
    ，你是如何碰到她們的?) 我們到達的時候，我沒有碰到她
    們，後來因為己○○在發抖，所以我們就先生火，後來隔了
    一陣子就看到乙○○及丁○○從25公里前面一點點走過來。
    」等語 (見本院96年2月9日審判筆錄第37頁、第39頁至第40
    頁)所述之情節不符，參以證人丁○○於本院審理時之證述:
    「 (問: 你是什麼時候遇到丙○○?) 我們從山上下來的時
    候，就有看到丙○○及己○○2人，我們是從溪裡面過來的
    。」、「 (問: 你是在什麼地方看到丙○○及己○○2人?)
    在馬路上。」、「 (問: 當時你看到他們2人在馬路那邊的
    時候，已經幾點了?) 凌晨12點左右。」等語 (見本院上開
    審判筆錄第24頁至第25頁)，足認被告丙○○、己○○上開
    與乙○○、丁○○在山區會唔之情節之陳述前後矛盾，不足
    採信。
(五)證人丁○○於本院審理時證稱: 「 (問: 山上的路誰比較熟
    ?) 到山上的路是乙○○帶我去的，我不曉得路。」、「 (
    問: 你們走哪壹條路到山上?) 當時我們是用走路的，然後
    走大馬路到山上去，因為只有大馬路可以到山上去。」、「
    (問: 你們什麼時候開始走的?) 差不多晚上5、6點的時候。
    」、「 (問: 一般打獵的時候都是在幾點的時候?) 晚上8
    、9點的時候。」、「 (問: 那時候萬一山上有人的時候，
    你們要怎麼辦?) 那時候山上沒有人。」、「問: 你們如何
    判斷山上沒有人?) 我也不知道山上有沒有人。」、「 ( 問
    : 你們走到打獵的地方走了多久的時間?) 走了2、3個小時
    。」等語 (見本院96年2月9日審判筆錄第21頁至第22頁)，
    核與證人乙○○之證述: 「 (問: 妳跟丁○○如何上山的?)
    我們用走的。」、「 (問: 從何時開始出發的?) 不知道。
    不過我們從天還亮的時候就已經走上山了，不過到那邊的時
    候，就已經很晚了。」、「 (問: 從工寮到妳們射擊的現場
    有多遠的時間?) 不知道。當時我們沒有走林班路，我們是
    走小路，是從1公里處開始走的。」、「 (問: 丁○○工寮
    的地方在何處?) 在桃源村下里。」、「 (問: 妳既然騎乘
    機車到丁○○那邊，妳的機車是否還可以繼續往上騎乘?)
    因為我害怕被人家看到，所以我就走小路，而且我的機車不
    好騎山路。」、「 (問: 丁○○是否也有交通工具?) 有的
    。」、「 (問: 為何不騎乘丁○○的機車?) 因為我們害怕
    被人家看到，所以我們就找小路，才比較不會被人家看到。
    」、「 (問: 當時選擇打獵的地點是誰決定的?) 是我帶槍
    過去丁○○那邊要去上山的時候，當天才由丁○○決定的。
    」等語 (見本院上開審判筆錄第7頁至第8頁、第17頁)所述
    之情節前後矛盾；經檢察官詰以: 妳叫丙○○晚上11點去載
    妳，為何妳們會到隔天早上5點多才下山時，證人乙○○答
    稱:因為獵物太重了，所以我跟丁○○2人無法一次背，所以
    就分趟來背，所以時間就會拉長了等語 (見本院上開審判筆
    錄第12頁)，惟經檢察官再詰問證人丁○○時，丁○○復證
    稱:「 (問: 從凌晨2點多到凌晨5點多你們這段時間在作什
    麼事情?) 當時丙○○說要等到天亮的時候，才要下來，至
    於丙○○和何人決定的我不曉得。」、「 (問: 你們從2點
    到5點的時候，這段時間丙○○都在做什麼事情?) 他在車上
    睡覺，我們也在車上睡覺，然後睡飽之後我們才下山，所以
    我們4個人都在車上睡覺。」等語 (見本院上開審判筆錄第
    27頁至第28頁)，亦核與證人丙○○證稱: 「 (問: 她們打
    獵打到幾點?) 不曉得。」、「 (問: 打完獵是不是馬上就
    下山?) 她們一到我們就趕快下山。」等語 (見本院上開審
    判筆錄第41頁至第42頁)不符，且與被告己○○供陳: 「在
    當時我是因為血糖升高，所以就迷迷糊糊，在車上一直睡覺
    ，至於待了多久我也不曉得。」等語 (見本院上開審判筆錄
    第45 頁至第46頁)矛盾，再參以證人丁○○證稱: 「 (問:
    你們4個人在山上的時候，身體狀況如何?) 大家都走得動，
    每1個人身體狀況都很好。」等語 (見本院上開審判筆錄第
    30頁至第31頁)相互參研，益足佐證辯護人辯稱: 被告丙○○領有殘障手冊，被告己○○罹有肺疾，無法負荷打獵等之
    山林活動云云，顯與事實不符，為不足採；被告4人上山僅
    有林班大馬路可供通行應極為灼然，且渠等證述駕車上山和
    步行上山竟需時相同，亦顯與常情有違，不足採信。
(六)綜上所述，可認本案應係被告乙○○邀同被告丁○○、丙○○、己○○等4人，由被告丙○○駕車並攜帶槍、彈、番刀
    、頭燈及蓄電池等物於95年2月24日晚19時許一起出發，沿
    延平林道上山，22時至23時間抵達林道25公里處山區，4人
    即分持槍彈、及番刀分工合作，於獵得臺灣長鬃山羊3隻、
    臺灣水鹿1隻及大鼯鼠1隻後，又予以宰殺，將屍體搬運上車
    ，於25日凌晨2時多許下山，5時50分為埋伏之警員查獲，並
    扣得上開土造獵槍1把、制式霰彈15顆、改造霰彈25顆、番
    刀3 把、蓄電瓶及頭燈各1個、藍色帆布袋1只、黑色霹靂包
    1只、臺灣長鬃山羊屍體3隻、臺灣水鹿屍體1隻及大鼯鼠屍
    體1隻，被告乙○○、丁○○上開部分證述純係迴護被告丙○○、己○○之詞，與事實不符，不足採信，被告丙○○既
    自承和被告己○○下山溝撿柴生火取暖，則所辯僅1個頭燈4
    人使用不合常情云云亦不能採信，本件事證明確，被告丙○○、己○○上揭犯行洵堪認定，應依法論科。
三、查被告行為後，刑法於94年1月7日修正通過，94年2月2日公
    布，並於95年7月1日起施行。按行為後法律有變更者，適用
    行為時之法律，但行為後之法律有利於行為人者，適用最有
    利於行為人之法律，現行刑法第2條第1項定有明文。此條規
    定乃與刑法第1條罪刑法定主義契合，而貫徹法律禁止溯及
    既往原則，係規範行為後法律變更所生新舊法律比較適用之
    準據法，是刑法第2條本身雖經修正，但刑法第2條既屬適用
    法律之準據法，本身尚無比較新舊法之問題，應一律適用裁
    判時之現行刑法第2條規定以決定適用之刑罰法律，先予辨
    明。又以本次刑法修正之比較新舊法，應就罪刑有關之共犯
    、未遂犯、想像競合犯、牽連犯、連續犯、結合犯，以及累
    犯加重、自首減輕暨其他法定加減原因（如身分加減）與加
    減例等一切情形，綜其全部罪刑之結果而為比較，至於沒收
    等從刑，應附屬於主刑，除法律有特別規定者外，依主刑所
    適用之法律，最高法院著5有95年度第8次刑事庭會議決議可
    資參照。經查：
(一)修正刑法自95年7月1日起施行，在此之前，刑法分則各編有
    關罰金刑之貨幣單位係銀元；且依刑法分則編應處罰金者，
    應適用罰金罰鍰提高標準條例第1條、第4條之規定。亦即應
    按各該具體條文制定或修正之時間先後，定其提高之倍數。
    惟被告行為後，刑法施行法增訂第1條之1，於95年6月14日
    經總統公布施行；該條規定：「中華民國94年1月7日刑法修
    正施行後，刑法分則編所定罰金之貨幣單位為新臺幣。94年
    1 月7日刑法修正時，刑法分則編未修正之條文定有罰金者
    ，自94年1月7日刑法修正施行後，就其所定數額提高為30倍
    。但72年6月26日至94年1月7日新增或修正之條文，就其所
    定數額提高為3倍」。亦即自95年7月1日起，刑法分則編所
    定罰金之貨幣單位，由原來之銀元改為新臺幣；且94年1月7
    日刑法修正時，刑法分則編未修正之條文定有罰金者，自95
    年7月1日起，有關罰金之數額提高為30倍。本件被告乙○○
    所犯刑法第337條之罪，該罪法定刑有罰金刑之處罰，且自
    24年7月1日施行後即未再修正，依增訂刑法施行法第1條之1
    之規定，其罰金以新臺幣為單位，數額應提高30倍。此與修
    正前之罰金以銀元為單位，適用罰金罰鍰提高標準條例之結
    果應提高10倍，就罰金之最高度對被告而言，並無不利（新
    臺幣與銀元之比例為1：3，換算結果，亦為30倍），惟罰金
    刑之最低數額，依修正後刑法第33條第5款規定，罰金為新
    臺幣1,000元以上，則比修正前提高，依修正後刑法第2條第
    1項前段之規定，自應適用修正前之規定。再被告乙○○、
    丁○○、丙○○、己○○共犯槍砲彈藥刀械管制條例第8條
    第4項、第12條第4項及野生動物保育法第41條第1項之罪，
    亦均有併科罰金之規定，雖其規定均以新臺幣為單位，惟依
    刑法第11條前段準用刑法相關規定結果，罰金刑之最低數額
    亦由新臺幣3元提高至1,000元，比較新舊法結果，亦應適用
    修正前之規定較有利於被告。
(二)刑法第28條共同正犯部分雖有修正，然本案被告無論依新舊
    法均構成共同正犯，修正後之刑法並未更有利於被告；再刑
    法第55條前段想像競合犯之增訂但書部分，乃科刑之限制，
    為法理之明文化，非屬法律之變更；另就刑法第47條累犯部
    分之修正，因被告丙○○前後犯行均屬故意犯罪，修正後之
    刑法並未更不利於被告丙○○，參酌最高法院95年度第21次
    刑事庭會議決議意旨，就上開法條之適用，應依裁判時法為
    之。
(三)修正後之刑法已刪除第55條後段牽連犯之規定，則被告所犯
    上述各罪應依數罪併罰之規定分論併罰。比較新舊法之規定
    ，修正前之規定自較有利於被告。
(四)刑法第67條修正後，將原第68條罰金刑部分 (規定僅加減其
    最高度)，移置於第67條，是修正後刑法第67條已將罰金刑
    視同有期徒刑，於加減時，其最高度及最低度同加減之。比
    較新、舊法結果，因罰金刑最低度不變，故修正後刑法第67
    條規定，並未較有利於被告，依最高法院95年度第21次刑事
    庭會議決議意旨，自應適用裁判時法論處。
四、按原住民基於不同之文化傳統，其所追求之價值與其他族群
    迥然不同，其傳統生活之內涵與其他族群有甚大之差異。而
    原住民依先祖所留下之傳統方式製造簡易獵槍上山獵捕飛禽
    走獸，並將所得獵物與族人分享，本屬原住民傳統生活方式
    中極為重要之一部分，此乃眾所皆知之事實。近年來，原住
    民之生活型態雖已因社會之整體發展及族群之融合而發生重
    大之改變，其專以狩獵為生或以狩獵為主要生活內容者，雖
    已極為罕見，惟自製簡易獵槍，於農閒或工作之餘入山狩獵
    ，仍屬部分原住民難以忘情之生活內容。是以，85年9月25
    日修正公布之槍砲彈藥刀械管制條例第14條 (86年11月24日
    修正時移置於23條）即已明定：「獵槍、魚槍、刀械專供生
    活習慣特殊國民之生活工具者，其管理辦法，由中央主管機
    關於本條例修正公布後六個月內定之。」，隨後，於86年3
    月24日公布「生活習慣特殊國民獵槍魚槍刀械管理辦法」，
    該辦法第3條第2項所謂「專供生活習慣特殊國民生活工具」
    即包括原住民於狩獵、祭典等場合所使用之獵槍在內。依該
    辦法之規定，只要不具備該辦法第五條所規定之消極條件，
    並完成警察機關之報備及發照手續後，即可自製或持有獵槍
    (見該辦法第4條至第6條規定)。換言之，原住民依前開管理
    辦法之規定自製或持有自製獵槍，乃至於持槍入山狩獵，除
    有違反野生動物保育法之情形外，本非法所不許。嗣後，因
    原住民未依前開管理辦法之規定合法自製或持有獵槍而誤觸
    槍砲彈藥刀械管制條例重典之情形仍層出不窮，立法者有鑑
    於此，乃於86年11月24日修正公布槍砲彈藥刀械管制條例第
    20條第1項明定：「原住民未經許可，製造、運輸、陳列或
    持有自製之獵槍，供作生活工具之用者，減輕或免除其刑，
    並不適用前條 (第19條強制工作)之規定。」，其立法說明
    略謂：「基於原住民所自製之獵槍，係屬傳統習慣專供獵捕
    維生之生活工具，且其結構、性能及殺傷力均遠不如制式獵
    槍，為恐原住民偶一不慎，即蹈法以第8條 (製造、持有獵
    槍罪)或第11條相加，實嫌過苛，爰增訂得減輕或免除其刑
    規定，並得排除本條例強制工作之適用。」，然嗣後，原住
    民未依前揭管理辦法規定，合法自製及持有獵槍，觸犯槍砲
    彈藥刀械管制條例第8條規定之情形仍一再發生，立法者乃
    再於90年11月14日修正公布槍砲彈藥刀械管制條例20條第1
    項明定：原住民未經許可製造持有自製之獵槍，供作生活工
    具之用者，僅處以新臺幣2萬元以下之行政罰，而予以除罪
    化。依據該條修正立法說明：「刪除『減輕或免除其刑』幾
    字，給予除罪化．．．因為既然屬於供作生活上及文化上工
    具之用，而無據為犯罪工具的意圖．．．以落實憲法增修條
    文及符合本條例多元化主義的政策目標與規範意旨」，可知
    此次修法之主要目的，乃在貫徹憲法增修條文第10條第11項
    : 「國家肯定多元文化，並積極維護發展原住民族語言及文
    化」之精神，落實保障原住民原有生活及文化習慣之立法政
    策。綜合立法者正視原住民文化之差異性而於歷次修法所展
    現對原住民文化傳統之尊重和寬容，槍砲彈藥刀械管制條例
    第20條第1項所謂：「原住民製造、運輸或持有而供作生活
    工具之用之自製獵槍」自應解釋為：「原住民本於其文化傳
    統所形成之特殊習慣，專為其於生活中從事狩獵、祭典等活
    動使用，而以傳統方式所製造、運輸或持有之自製簡易獵槍
    。」故原住民本於其文化傳統所形成之特殊習慣，專為其於
    生活中所從事之狩獵活動為目的，而以傳統方法製造或持有
    簡易獵槍，即應有前揭規定之適用，不以恃狩獵為生或以狩
    獵為其生活主要內容者為限，始與立法本旨相契合。再據內
    政部87年6月2日曾就原住民依生活習慣特殊國民獵槍魚槍刀
    械管理辦法自製之獵槍認定一事以 (87)台內警字第8770116
    號解釋：「說明：一『自製獵槍』：指原住民傳統習慣專供
    捕獵維生之生活工具，由申請人自行獨力製造或與非以營利
    為目的之原住民在警察分局核准之報備地點協力製造完成，
    以逐次由槍口裝填黑色火藥於槍管內，打擊底火或他法引爆
    ，將填充之射出物射出，非使用具有彈頭、彈殼及火藥之子
    彈者。二『射出物』：指供自製獵槍引爆槍管內火藥後發射
    之用，填充於槍管內，遠小於槍管內徑之固體物，如玻璃片
    、彈丸等，且不含具有彈頭、彈殼及火藥之子彈」。查被告
    乙○○、丁○○雖為布農族原住民，惟扣案之土造霰彈獵槍
    1把，經鑑定結果，為可擊發12GAUGE制式霰彈，具殺傷力之
    改造長槍，有上述內政部警政署刑事警察局槍彈鑑定書 (見
    偵卷第78頁至第79頁)在卷可憑，顯非上揭函示所指逐次由
    槍口裝填黑色火藥於槍管內，打擊底火或他法引爆，將填充
    之射出物射出，非使用具有彈頭、彈殼及火藥之子彈之原住
    民自製獵槍甚明，參酌最高法院90年度臺非字第68號判決意
    旨，自無槍砲彈藥刀械管制條例第20條第1項規定之適用，
    合先敘明。
五、核被告乙○○所為，係犯刑法第337條侵占遺失物罪、槍砲
    彈藥刀械管制條例第8條第4項未經許可持有具殺傷力之土造
    獵槍罪、同條例第12條第4項未經許可持有子彈罪、野生動
    物保育法第41條第1項第1款、第2款未經許可獵捕、宰殺保
    育類野生動物罪；被告丁○○、丙○○、己○○3人所為，
    均係犯槍砲彈藥刀械管制條例第8條第4項未經許可，持有具
    殺傷力之土造獵槍罪、同條例第12條第4項未經許可持有子
    彈罪、野生動物保育法第41條第1項第1款、第2款未經許可
    獵捕、宰殺保育類野生動物罪；被告乙○○所犯侵占遺失物
    罪、未經許可持有具殺傷力之土造獵槍罪及未經許可持有子
    彈罪3罪間，為1行為觸犯數罪名之想像競合犯，應從一重之
    未經許可持有具殺傷力之土造獵槍罪論處，再被告乙○○持
    上開槍彈非法獵捕保育類野生動物觸犯未經許可獵捕、宰殺
    保育類野生動物罪與上開未經許可持有具殺傷力之土造獵槍
    罪間，有方法結果之牽連關係，應依修正前刑法第55條後段
    規定論以牽連犯，從一重之未經許可持有具殺傷力之土造獵
    槍罪論處。公訴意旨認被告乙○○所犯未經許可持有具殺傷
    力之土造獵槍罪和未經許可獵捕、宰殺保育類野生動物罪2
    罪間犯意各別，應分論併罰部分，核與被告乙○○非法持有
    槍彈即意在非法獵捕保育類野生動物之情不合，容有誤會。
    被告丁○○、丙○○、己○○3人所犯未經許可持有具殺傷
    力之土造獵槍罪及未經許可持有子彈罪2罪間，係一行為同
    時持有槍、彈之想像競合犯，應從一重之未經許可持有具殺
    傷力之土造獵槍罪論處，再被告邱、林、鄭3人另犯未經許
    可獵捕、宰殺保育類野生動物罪與上開未經許可持有具殺傷
    力之土造獵槍罪間有方法結果之牽連關係，為牽連犯，應從
    一重之未經許可持有具殺傷力之土造獵槍罪處斷。被告乙○○、丁○○、丙○○、己○○就上開未經許可持有具殺傷力
    之土造獵槍罪、未經許可持有子彈罪和未經許可獵捕、宰殺
    保育類野生動物罪3罪間，均有犯意聯絡及行為分擔，均為
    共同正犯，應依刑法第28條規定論之。又查被告丙○○有如
    犯罪事實欄所載論罪科刑執行情形，亦有卷附臺灣高等法院
    被告前案紀錄表1份可按，其受有期徒刑執行完畢後5年以內
    再故意犯本案法定刑為有期徒刑之罪，為累犯，應依刑法第
    47 條第1項規定加重其刑。末查被告乙○○、丁○○為布農
    族原住民，有法務部戶役政連結作業系統個人戶籍資料查詢
    單附卷可稽 (見本院卷第63頁至第64頁)，其2人素行尚佳，
    法律常識有限，此次持上開槍、彈，前往延平山區打獵，所
    為對於他人及國家社會侵害之程度尚非重大，本院認被告此
    部分之犯罪情節與槍砲彈藥刀械管制條例第8條第4項3年以
    上10年以下有期徒刑之法定本刑相較，縱對之科以最低度法
    定刑猶嫌過重，在客觀上以一般國民生活經驗法則為之檢驗
    ，實屬情輕法重，當足引起一般人之同情，是本院認為被告
    此部分之所為，顯有堪資憫恕之處，爰依刑法第59條規定酌
    量減輕其刑。惟按被告行為時刑法第59條規定：「犯罪之情
    狀可憫恕者，得酌量減輕其刑。」修正後第59條規定：「犯
    罪之情狀顯可憫恕，認科以最低度刑仍嫌過重者，得酌量減
    輕其刑。」修正前後之文字用語雖有不同，但實務上均認被
    告行為時刑法第59條之適用與修正後刑法第59條規定意旨相
    符，是該部分並不生新舊法律比較適用之問題，參酌最高法
    院95年度第21次刑事庭會議決議意旨，自應適用現行有效之
    刑法第59條之規定論處。
六、爰審酌被告4人平日之生活狀況、品行、智識程度、犯罪之
    動機、目的、手段、所生之危害，犯罪後之態度及檢察官求
    刑稍嫌過輕等一切情狀，分別量處如主文所示之刑，再被告
    行為時，刑法第42條第2項前段規定：「易服勞役以1元以上
    3元以下折算1日。但勞役期限不得逾6個月。」，又被告行
    為時之易服勞役折算標準，業據廢止前罰金罰鍰提高標準條
    例第2條前段規定，就其原定數額提高為100倍折算1日，則
    被告行為時之易服勞役折算標準，應以銀元300元折算1日，
    即新臺幣900元折算1日。惟新修正刑法第42條第3項前段規
    定：「易服勞役以新臺幣1,000元、2,000元或3,000元折算1
    日。但勞役期限不得逾1年。」，比較修正前、後之易服勞
    役折算標準，雖折算日數之金額較有利於被告，惟勞役期限
    規定卻不利於被告，經比較結果，以修正前之規定較有利於
    被告，依刑法第2條第1項但書規定，應適用修正前刑法第42
    條第3項規定，定其易服勞役折算標準。並諭知以罰金總額
    與6 個月之日數比例折算，以資懲儆。又按犯罪在新法施行
    前，於新法施行後之緩刑之宣告，應適用新法第74條之規定
    (最高法院95年第8次刑事庭會議決議可資參照)。亦即，就
    緩刑之宣告，係依裁判時之情狀為其考量標準，此部分應逕
    依裁判時之法律為適用基準，無須比較新舊法，縱因而與主
    刑部分所適用之法律不同，亦無割裂適用法律之問題。查被
    告乙○○未曾因故意犯罪受有期徒刑以上刑之宣告，被告丁○○雖前曾因故意犯罪受有期徒刑以上刑之宣告，惟執行完
    畢後5年以內未曾因故意犯罪再受有期徒刑以上刑之宣告，
    分別有臺灣高等法院被告前案紀錄表各1份附卷可稽，本院
    審酌其等2人犯後坦承犯行，顯有悔意，其本件係偶因失慮
    ，致觸法網，經此偵審教訓，當知所警惕，信無再犯之虞，
    本院認對其所宣告之刑以暫不執行為適當，爰分別宣告緩刑
    5 年，以啟自新。
七、扣案之土造長管獵槍 (槍枝管制編號：0000000000號)1 把
    ，制式霰彈15顆、改造霰彈23顆 (另2顆因試射擊發而滅失)
    均具殺傷力，有上開槍彈鑑定書可佐，屬違禁物，且係被告
    等4人供獵殺保育類野生動物用之獵具，應依野生動物保育
    法第52條第1項規定沒收之；再被告乙○○於侵占遺失物當
    場先試射1顆子彈，嗣與被告丁○○等人赴山區打獵時又射
    擊7顆子彈，業據被告乙○○供明在卷 (見警卷第6頁至第7
    頁)，被告丁○○亦證述明確 (見警卷第16頁)，是上開8顆
    子彈既已擊發滅失，自毋庸宣告沒收之；另扣案之番刀3把
    、蓄電瓶及頭燈各1個、藍色帆布袋1只 (裝土造獵槍用)、
    黑色霹靂包1只 (裝子彈用)等物、均屬供犯罪所用之器具；
    臺灣長鬃山羊屍體3隻、臺灣水鹿屍體1隻均屬保育類野生動
    物，均應依野生動物保育法第52條第1項規定沒收之。末查
    扣案之大鼯鼠屍體1隻，乃屬一般野生動物，不在保護之列
    ，自毋庸為沒收之諭知，附此敘明。
八、據上論斷，應依刑事訴訟法第299條第1項前段，槍砲彈藥刀
    械管制條例第8條第4項、第12條第4項，野生動物保育法第
    41條第1項第1款、第2款、第52條第1項，刑法第2條第1項前
    段、第11條前段、第28條、第337條、第55條、(修正前)第
    55條後段、第47條第1項、第59條、(修正前)第42條第3項、
    第74條第1項第1款、第2款，判決如主文。
本案經檢察官辛○○到庭執行職務。
中　　華　　民　　國　　96　　年　　3 　　月　　1 　　日
                  刑事第二庭審判長法  官  李水源
                                  法  官  簡芳潔
                                  法  官  曾宗欽
以上正本證明與原本無異。
如不服本判決，應於判決送達後10日內向本院提出上訴狀（須附
繕本）。
「切勿逕送上級法院」
                                  書記官　沈茜庭
中　　華　　民　　國　　96　　年　　3　　 月　　 1 　　日
附錄論罪科刑法條全文:
刑法第337條
意圖為自己或第三人不法之所有，而侵占遺失物、漂流物或其他
離本人所持有之物者，處5百元以下罰金。
槍砲彈藥刀械管制條例第8條第4項
未經許可，持有、寄藏或意圖販賣而陳列第1項所列槍枝者，處3
年以上10年以下有期徒刑，併科新臺幣700萬元以下罰金。
槍砲彈藥刀械管制條例第12條第4項
未經許可，持有、寄藏或意圖販賣而陳列子彈者，處5年以下有
期徒刑，併科新台幣300萬元以下罰金。
野生動物保育法第41條第1項
有下列情形之一，處6月以上5年以下有期徒刑，得併科新臺幣20
萬元以上100萬元以下罰金：
一、未具第18條第1項第1款之條件，獵捕、宰殺保育類野生動物
    者。
二、違反第18條第1項第2款規定，未經中央主管機關許可，獵捕
    、宰殺保育類野生動物者。
三、違反第19條第1項規定，使用禁止之方式，獵捕、宰殺保育
    類野生動物者。
野生動物保育法第52條第1項
犯第40條、第41條、第42條或第43條第3項之罪，查獲之保育類
野生動物得沒收之；查獲之保育類野生動物產製品及供犯罪所用
之獵具、藥品、器具，沒收之。
